【裁判字號】    91,再易,20
【裁判日期】    920127
【裁判案由】    履行契約
【裁判全文】
臺灣高等法院臺南分院民事判決  九十一年度再易字第二○號  Ｊ
      再審  原告  乙○ ○ ○.
      再審  被告  甲  ○  ○
右當事人間請求履行契約事件，再審原告對於中華民國九十一年七月二十三日本院九
十一年度上易字第九九號確定判決提起再審，本院判決如左：
      主      文
再審之訴駁回。
再審訴訟費用由再審原告負擔。
      事      實
甲、再審原告方面：本件未經言詞辯論，依再審原告提出之再審訴狀所載：
  一聲明：求為判決：
    (一)台灣雲林地方法院九十一年度訴字第六八號民事判決、台灣高等法院台南分院
      九十一年度上易字第九九號民事確定判決均廢棄。
    (二)右廢棄部分，再審被告應給付再審原告新台幣六十六萬三千九百八十二元及自
      原審起訴狀繕本送達翌日起至清償日止，按年息百分之五計算之利息。
    (三)再審及前程序第一、二審訴訟費用由再審被告負擔。
  二陳述：
    (一)再審原告出售雲林縣斗六市○○段四○五、四○五之二地號土地（以下簡稱系
      爭土地）之前已依土地法第三十四條之一規定通知土地共有人劉立業優先承購
      ，惟再審被告因居住地係為卷附地籍圖同段四○六地號土地，對外出入不便，
      遂授權其妻會同其姨母陳萬華前往劉立業住處懇求稱「甲○○現住地（四○六
      號）出入都要經過他人地界非常不便，渴望他承購」等語，致劉氏夫婦心生同
      情，遂放棄優先權，讓再審被告就同一條件承購。此有卷附劉立業於六十五年
      七月三日書立之證明書及劉趙碧葉民國九十一年出具之證明書前後一致，復據
      證人劉趙碧葉九十一年六月六日於鈞院準備庭證述：「．．．六十五年間上訴
      人要賣土地時曾徵詢我們夫妻是否要買，我們出價三十五萬元，但不包括土地
      被政府徵收部分，．．．後來被上訴人要買，我們就沒買了」、「三十五萬元
      是我出價的，上訴人要出賣之金額是高於三十五萬元」，足證再審原告對土地
      買賣總價三十五萬元實僅指系爭二筆土地持分二之一與再審被告成立買賣合意
      。惟於兩造前往代書蔡清得事務所書立契約時，再審被告之代理人蔣阿蘭央求
      再審原告一併將道路預定地過戶給伊以方便其地上房屋使用，伊亦同意將來政
      府徵收道路預定地後之補償金全要歸再審原告。再審原告不疑有他，遂依雙方
      口頭約定移轉系爭土地予再審被告。此即為兩造簽立買賣契約及土地建築改良
      物買賣所有權移轉契約書之緣由，況然鈞院未詳察事實經過，率以書面認定，
      從認定兩造徵收補償金給付約定。
    (二)雙方對系爭土地既未曾有買賣合意，而當時簽立契約書係由再審被告之妻蔣阿
      蘭代理為上開約定，是依民法第一百零三條規定代理人之意思表示直接對本人
      發生效力。則再審被告即有給付系爭土地徵收後補償金予再審原告之義務。是
      則蔣阿蘭之證詞足以影響判決之重要証據昭然至明，然綜觀卷內資料，原審法
      院卻未傳喚蔣阿蘭到庭說明以查明事實真相。又本件訟爭標的金額逾新台幣一
      百萬元係屬不得上訴第三審之財產權訴訟，故爰依民事訴訟法第四百九十七條
      原確定判決就足以影響於判決之重要證物漏未斟酌規定，提起再審之訴。
  三證據：
乙、再審被告方面：
    本件未經言詞辯論，再審被告未提出書狀作何聲明或陳述。
丙、本院依職權調閱本院九十一年度上易字第九九號（含台灣雲林地方法院九十一年
    度訴字第六八號）履行契約民事全卷。
      理      由
一、本件再審原告主張：系爭土地之共有人劉立業在優先承購時即出價三十五萬元，
    足證伊對土地買賣總價三十五萬元實僅指系爭土地持分二之一與再審被告成立買
    賣合意，因再審被告居同段四○六地號土地對外出入不便，央求伊併將同段四○
    五之一道路預定地過戶以方便其使用，並同意將來政府徵收道路預定地後之補償
    金要全數歸還伊，兩造始簽立買賣契約及土地建築改良物買賣所有權移轉契約書
    ；當時代理再審被告簽立契約書者為其配偶蔣阿蘭，是則「蔣阿蘭之證詞」為足
    以影響判決之重要証據，惟法院卻未傳喚「蔣阿蘭」到庭說明以查明事實真相而
    漏未斟酌，爰依民事訴訟法第四百九十七條規定，提起再審之訴，求為將本院九
    十一年度上易字第九九號原確定判決廢棄，並命再審被告應給付新台幣（下同）
    六十六萬三千九百八十二元及自原審起訴狀繕本送達翌日起至清償日止，按年息
    百分之五計算之利息之判決。
二、按對於第二審確定終局裁判，如就足影響於判決之重要證物漏未斟酌者，固得依
    民事訴訟法第四百九十七條規定，提起再審之訴。惟所謂「就足影響於判決之重
    要證物漏未斟酌」，係指足以影響判決基礎之重要證物，雖在前訴訟程序業已提
    出，然未經確定判決加以斟酌者而言。或則忽視當事人聲明之證據而不予調查，
    或則就依聲請或依職權調查之證據未為判斷，始為漏未斟酌，且以證物足以動搖
    原確定判決基礎者為限（吳明軒著中國民事訴訟法下冊一五○五、六頁）。
三、本件再審原告據以提起再審之訴之確定判決，即本院九十一年度上易字第九九號
    履行契約事件，就再審原告之主張及抗辯，已於原確定判決理由中就兩造間之房
    屋及土地買賣契約書、土地建築改良物買賣所有權移轉契約書、劉立業出具證明
    書、證人即專業代書蔡清得之證言、證人劉立業及劉趙碧葉之證言等證據方法取
    捨，在判決理由中詳細說明其論據，及再審原告之主張不足採之理由，有該判決
    書在卷可稽。又由本院依職權調閱本院九十一年度上易字第九九號及臺灣雲林地
    方法院九十一年度訴字第六八號全卷，遍查並無兩造有以證人「蔣阿蘭」為證據
    方法，聲請法院傳訊，此亦非法院應依職權調查事項，不能認有何重要證據漏未
    斟酌，與前揭民事訴訟法第四百九十七條所稱就重要證據漏未斟酌之規定，尚有
    不符。是則再審原告主張原確定判決就上開「蔣阿蘭」之重要證物漏未斟酌等語
    ，自非實在，為無可取。
四、綜上所述，再審原告指摘原確定判決就重要證物漏未斟酌，提起本件再審之訴，
    求予將原確定判決廢棄，顯無理由，爰不經言詞辯論，逕以判決駁回之。
五、據上論結，本件再審之訴為顯無理由，依民事訴訟法第五百零二條第二項、第七
    十八條，判決如主文。
中      華      民      國    九十二    年      一        月    二十七  日
                                    臺灣高等法院臺南分院民事第三庭
~B1審判長法官  林    輝    雄
~B2      法官  王    明    宏
~B3      法官  丁    振    昌
右為正本係照原本作成。
不得上訴。
中      華      民      國    九十二    年      一        月    二十七  日
~B法院書記官  黃    惠    美


司法院資訊處製作；財團法人民間司法改革基金會備份。
